ACORDAO-COMPLETO-2468569

ACÓRDÃO 8406/2021 ATA 21/2021 - SEGUNDA CÂMARA

VISTOS, relatados e discutidos estes autos de tomada de contas especial instaurada pela Secretaria Especial do Desenvolvimento Social em desfavor de Antônio Marcos Alexandre, prefeito do município de Ibimirim-PE (gestões 2005 a 2012) , em razão da não comprovação da boa e regular aplicação dos recursos transferidos ao ente por meio do Convênio 45/2008-SESAN (Siconv 635569) , que objetivava prover apoio financeiro para implantar o Programa de Aquisição de Alimentos - Compra Direta Local da Agricultura Familiar, por meio da aquisição de produtos agropecuários produzidos por agricultores familiares;
ACORDAM os Ministros do Tribunal de Contas da União, reunidos em sessão da Segunda Câmara, ante as razões expostas pelo Relator, em:
9.1. com fundamento nos arts. 1º, inciso I, 16, inciso III, alíneas "b" e "c", da Lei 8.443/1992, c/c os arts. 19 e 23, inciso III, da mesma Lei, e com os arts. 1º, inciso I, 209, incisos II e III, 210 e 214, inciso III, do Regimento Interno do TCU, julgar irregulares as contas de Antônio Marcos Alexandre (CPF: XXX.186.724-XX) e condená-lo ao pagamento das importâncias a seguir especificadas, atualizadas monetariamente e acrescidas dos juros de mora, calculadas a partir das datas discriminadas até a data da efetiva quitação do débito, fixando-lhe o prazo de quinze dias, para que comprove, perante o Tribunal, o recolhimento das referidas quantias aos cofres do Tesouro Nacional, nos termos do art. 23, inciso III, alínea "a", da referida Lei;
	Data de ocorrência
	Valor histórico (R$) 
	Natureza

	27/11/2008
	700.000,00
	Débito

	7/12/2010
	8.752,27
	Crédito

9.2. com fundamento no art. 57 da Lei 8.443/1992, c/c o art. 267 do Regimento Interno do TCU, aplicar multa no valor de R$ 130.000,00 (cento e trinta mil reais) a Antônio Marcos Alexandre (CPF: XXX.186.724-XX) , fixando-lhe o prazo de quinze dias, a contar da notificação, para que comprove, perante o Tribunal (art. 214, inciso III, alínea "a", do Regimento Interno do TCU) , o recolhimento da dívida aos cofres do Tesouro Nacional, atualizada monetariamente desde a data deste acórdão até a do efetivo recolhimento, se paga após o vencimento, na forma da legislação em vigor;
9.3. autorizar a cobrança judicial das dívidas, caso não atendida a notificação, na forma do disposto no art. 28, inciso II, da Lei 8.443/1992;
9.4. autorizar, desde logo, se requerido, com fundamento no art. 26 da Lei 8.443/1992, c/c o art. 217, §§ 1º e 2º, do Regimento Interno do TCU, o parcelamento das dívidas em até 36 parcelas, incidindo, sobre cada parcela, corrigida monetariamente, os correspondentes acréscimos legais, fixando-lhe o prazo de quinze dias, a contar do recebimento da notificação, para comprovar, perante o Tribunal, o recolhimento da primeira parcela, e de trinta dias, a contar da parcela anterior, para comprovar o recolhimento das demais parcelas, devendo incidir, sobre cada valor mensal, atualizado monetariamente, os juros de mora devidos, no caso do débito, na forma prevista na legislação em vigor, alertando a responsável de que a falta de comprovação do recolhimento de qualquer parcela importará o vencimento antecipado do saldo devedor, nos termos do § 2º do art. 217 do Regimento Interno deste Tribunal;
9.5. enviar cópia deste acórdão à Procuradoria da República em Pernambuco, nos termos do § 3º do art. 16 da Lei 8.443/1992, c/c o § 7º do art. 209 do Regimento Interno do TCU, para adoção das medidas cabíveis; e
9.6. enviar cópia deste acórdão ao responsável, à Secretaria Especial do Desenvolvimento Social e ao Município Ibimirim/PE.

Tomada de contas especial instaurada em desfavor do ex-prefeito municipal de Ibimirim-PE (gestão 2005-2012), em razão de não comprovação da regular aplicação dos recursos repassados por meio do Convênio 45/2008, firmado entre o então Ministério do Desenvolvimento Social e Combate à Fome e o município, que tinha objeto o apoio financeiro para implantar o Programa de Aquisição de Alimentos - Compra Direta Local da Agricultura Familiar.

Segunda Câmara

Município de Ibimirim - PE.

3. Interessados/Responsáveis:
3.1. Interessado: Secretaria Especial do Desenvolvimento Social 
3.2. Responsável: Antônio Marcos Alexandre (XXX.186.724-XX).

13.1. Ministros presentes: Augusto Nardes (na Presidência), Aroldo Cedraz, Raimundo Carreiro e Bruno Dantas (Relator).
13.2. Ministro-Substituto presente: Marcos Bemquerer Costa.

ACORDAO-COMPLETO-2580347

Acórdão 2246/2023 - Segunda Câmara

BRUNO DANTAS

Por registrar as principais ocorrências do processo até o momento, resumindo os fundamentos das peças acostadas aos autos, adoto como relatório, com os ajustes necessários, a instrução da secretaria responsável pela análise da demanda (peça 84) , que contou com a anuência do corpo diretivo da unidade (peças 85-86) e do Ministério Público junto ao TCU (peça 87) :
"INTRODUÇÃO
1. Cuidam os autos de tomada de contas especial instaurada por Secretaria Especial do Desenvolvimento Social, em desfavor de Antônio Marcos Alexandre (CPF: XXX.186.724-XX) , ex-prefeito municipal de Ibimirim-PE, no exercício de 1/1/2005 a 31/12/2012, em razão de não comprovação da regular aplicação dos recursos repassados pela União realizadas por meio do Convênio 45/2008 - Sesan, registro Siafi 635569, (peça 12) firmado entre o então denominado Ministério do Desenvolvimento Social e Combate à Fome e o município de Ibimirim/PE, e que tinha por objeto o apoio financeiro para implantar o Programa de Aquisição de Alimentos - Compra Direta Local da Agricultura Familiar, por meio da aquisição de produtos agropecuários produzidos por agricultores familiares, que se enquadrem no Programa Nacional de Fortalecimento da Agricultura Familiar - PRONAF, e que se destinem ao atendimento das demandas de suplementação alimentar e nutricional dos programas sociais da localidade de Ibimirim/PE.
HISTÓRICO
2. Em 6/4/2018, com fundamento na IN/TCU 71/2012, alterada pela IN/TCU 76/2016 e DN/TCU 155/2016, o dirigente da Secretaria Especial do Desenvolvimento Social autorizou a instauração da tomada de contas especial (peça 52) . O processo foi registrado no sistema e-TCE com o número 618/2018.
3. O Convênio 45/2008 - Sesan, registro Siafi 635569, foi firmado no valor de R$ 734.200,00, sendo R$ 700.000,00 à conta do concedente e R$ 34.200,00 referentes à contrapartida do convenente. Teve vigência de 25/11/2008 a 30/4/2010, com prazo para apresentação da prestação de contas em 29/6/2010. Os repasses efetivos da União totalizaram R$ 700.000,00 (peça 14) .
4. A prestação de contas e complementações enviadas foram analisadas por meio dos documentos constantes nas peças 8, 20, 21 e 38.
5. O fundamento para a instauração da Tomada de Contas Especial, conforme consignado na matriz de responsabilização elaborada pelo tomador de contas, foi a constatação da seguinte irregularidade:
'deixar de apresentar os documentos exigidos na prestação de contas comprometendo o julgamento da boa e regular aplicação dos recursos, pela impossibilidade de emissão de qualquer juízo de valor acerca da execução do convênio, mediante a documentação apresentada, e pela não comprovação do recebimento dos alimentos pelas entidades, inviabilizando a aferição da execução do convênio e do seu alcance social.
6. O responsável arrolado na fase interna foi devidamente comunicado e, diante da ausência de justificativas suficientes para elidir a irregularidade e da não devolução dos recursos, instaurou-se a tomada de contas especial.
7. No relatório (peça 59) , o tomador de contas concluiu que o prejuízo importaria no valor original de R$ 691.247,73, imputando-se a responsabilidade a Antônio Marcos Alexandre, Prefeito Municipal, no período de 1/1/2005 a 31/12/2008 e 1/1/2009 a 31/12/2012, na condição de gestor dos recursos.
8. Em 1/7/2019, a Controladoria-Geral da União emitiu o relatório de auditoria (peça 60) , em concordância com o relatório do tomador de contas. O certificado de auditoria e o parecer do dirigente do órgão de controle interno concluíram pela irregularidade das presentes contas (peças 61 e 62) .
9. Em 12/7/2019, o ministro responsável pela área atestou haver tomado conhecimento das conclusões contidas no relatório e certificado de auditoria, bem como do parecer conclusivo do dirigente do órgão de controle interno, manifestando-se pela irregularidade das contas, e determinou o encaminhamento do processo ao Tribunal de Contas da União (peça 63) .
10. Na instrução inicial (peça 66) , analisando-se os documentos nos autos, concluiu-se pela necessidade de realização de citação para as seguintes irregularidades:
10.1. Irregularidade 1: ausência de comprovação da aquisição de itens a serem distribuídos a pessoas ou entidades beneficiárias.
10.1.1. Evidências da irregularidade: documentos técnicos presentes nas peças 14, 38 e 45.
10.1.2. Normas infringidas: Art. 70, parágrafo único, da Constituição Federal de 1988; art. 93, do Decreto-lei 200; Termo do Convênio 45/2008 - Sesan.
10.2. Débitos relacionados ao responsável Antônio Marcos Alexandre (CPF: XXX.186.724-XX) :
	Data de ocorrência
	Valor histórico (R$) 
	Identificador da parcela

	27/11/2008
	700.000,00
	D1

	7/12/2010
	8.752,27
	C1

10.2.1. Cofre credor: Tesouro Nacional.
10.2.2. Responsável: Antônio Marcos Alexandre (CPF: XXX.186.724-XX) .
10.2.2.1. Conduta: na parcela D1 - não comprovar a aquisição de itens que deveriam ser distribuídos a pessoas ou entidades beneficiárias.
10.2.2.2. Nexo de causalidade: Ao não comprovar a aquisição de itens que deveriam ser distribuídos a pessoas ou entidades beneficiárias, impediu-se a comprovação da regular aplicação dos recursos federais repassados no âmbito do instrumento em questão, resultando em presunção de dano ao erário.
10.2.2.3. Culpabilidade: Não há excludentes de ilicitude, de culpabilidade e de punibilidade; é razoável supor que a responsável tinha consciência da ilicitude de sua conduta; era exigível conduta diversa da praticada, qual seja, comprovar a aquisição de itens que deveriam ser distribuídos a pessoas ou entidades beneficiárias, conforme estabelecido nas normas aplicáveis.
11. Encaminhamento: citação.
11.1. Irregularidade 2: divergência total ou parcial entre a movimentação financeira e os documentos de despesa apresentados, no âmbito do convênio 45/2008 - Sesan.
11.1.1. Evidências da irregularidade: documentos técnicos presentes nas peças 14, 26, 28, 29, 30, 38 e 45.
11.1.2. Normas infringidas: Art. 37, caput, c/c o art. 70, parágrafo único, da Constituição da República Federativa do Brasil; art. 93, do Decreto-lei 200/1967; art. 66, do Decreto 93.872/1986; Cláusula Nona do Termo de Convênio 45/2008 - Sesan.
11.2. Débitos relacionados ao responsável Antônio Marcos Alexandre (CPF: XXX.186.724-XX) :
	Data de ocorrência
	Valor histórico (R$) 
	Identificador da parcela

	27/11/2008
	700.000,00
	D1

	7/12/2010
	8.752,27
	C1

11.2.1. Cofre credor: Tesouro Nacional.
11.2.2. Responsável: Antônio Marcos Alexandre (CPF: XXX.186.724-XX) .
11.2.2.1. Conduta: na parcela D1 - apresentar comprovantes de despesas sem correspondência com a movimentação financeira dos recursos repassados no âmbito do instrumento em questão.
11.2.2.2. Nexo de causalidade: A não apresentação de comprovantes de despesas compatíveis com a movimentação financeira dos recursos federais repassados no âmbito do instrumento em questão impediu o estabelecimento do nexo causal entre os referidos recursos e as despesas apresentadas, resultando na impugnação das despesas e, consequentemente, em presunção de dano ao erário.
11.2.2.3. Culpabilidade: não há excludentes de ilicitude, de culpabilidade e de punibilidade; é razoável supor que o responsável tinha consciência da ilicitude de sua conduta; era exigível conduta diversa da praticada, qual seja, comprovar a compatibilidade entre as despesas realizadas e a movimentação financeira dos recursos repassados no âmbito do instrumento.
12. Encaminhamento: citação.
13. Em cumprimento ao pronunciamento da unidade (peça 68) , foram efetuadas citações do responsável, nos moldes adiante:
a) Antônio Marcos Alexandre - promovida a citação do responsável, conforme delineado adiante:
	Comunicação: Ofício 19328/2020 - Seproc (peça 72) 
Data da Expedição: 26/5/2020
Data da Ciência: 2/6/2020 (peça 74) 
Nome Recebedor: Antônio Marcos Alexandre
Observação: Ofício enviado para o endereço do responsável, conforme pesquisa na base de dados no sistema do Renach, custodiada pelo TCU (peça 70) .
Fim do prazo para a defesa: 17/6/2020
	
	Comunicação: Ofício 23703/2020 - Seproc (peça 71) 
Data da Expedição: 26/5/2020
Data da Ciência: 2/6/2020 (peça 73) 
Nome Recebedor: Antônio Marcos Alexandre
Observação: Ofício enviado para o endereço do responsável, conforme pesquisa na base de dados no sistema da Receita Federal, custodiada pelo TCU (peça 70) .
Fim do prazo para a defesa: 17/6/2020
	
14. Conforme Despacho de Conclusão das Comunicações Processuais (peça 82) , as providências inerentes às comunicações processuais foram concluídas.
15. Transcorrido o prazo regimental, o responsável Antônio Marcos Alexandre apresentou defesa, que será analisada na seção Exame Técnico.
ANÁLISE DOS PRESSUPOSTOS DE PROCEDIBILIDADE DA IN/TCU 71/2012
Avaliação de Viabilidade do Exercício do Contraditório e Ampla Defesa
16. Verifica-se que não houve o transcurso de mais de dez anos desde o fato gerador sem que tenha havido a notificação do responsável pela autoridade administrativa federal competente (art. 6º, inciso II, c/c art. 19 da IN/TCU 71/2012, modificada pela IN/TCU 76/2016) , uma vez que o fato gerador da irregularidade sancionada ocorreu em 27/11/2008, e o responsável foi notificado sobre as irregularidades pela autoridade administrativa competente conforme abaixo:
16.1. Antônio Marcos Alexandre, por meio do Ofício 26/2018/MDS/Sesan, de 17/1/2018 (peça 46) , recebido em 15/2/2018, conforme aviso de recebimento anexo (peça 50) .
Valor de Constituição da TCE
17. Verifica-se, ainda, que o valor atualizado do débito apurado (sem juros) em 1/1/2017 é de R$ 1.150.180,59, portanto superior ao limite mínimo de R$ 100.000,00, na forma estabelecida conforme os arts. 6º, inciso I, e 19 da IN/TCU 71/2012, modificada pela IN/TCU 76/2016.
OUTROS PROCESSOS/DÉBITOS NOS SISTEMAS DO TCU COM OS MESMOS RESPONSÁVEIS
18. Informa-se que foi encontrado processo no Tribunal com o mesmo responsável:
	Responsável
	Processos

	Antônio Marcos Alexandre
	Processo 010.685/2007-1 (TCE, encerrado) , Processo 012.153/2016-8 (TCE, encerrado) , Processo 001.197/2015-0 (TCE, encerrado) , Processo 001.196/2015-4 (TCE, encerrado) , Processo 023.115/2018-1 (TCE, aberto) , Processo 035.340/2017-7 (TCE, aberto) , Processo 031.740/2017-0 (CBEX, encerrado) e Processo 039.114/2018-0 (CBEX, encerrado) 

19. A tomada de contas especial está, assim, devidamente constituída e em condição de ser instruída.
EXAME TÉCNICO
Da defesa do responsável Antônio Marcos Alexandre
20. O responsável Antônio Marcos Alexandre apresentou defesa (peça 76) , que passa a ser analisada em seguida:
Argumento 1 (peça 76, p. 1-2) : da prescrição
21. Alega que, conforme indicado na própria instrução, itens 20 e 21 ocorreu a prescrição, uma vez que a irregularidade questionada ocorrera em 27/11/2008, tendo a citação se efetivado em 2/6/2020, isto é, quase 12 anos depois
Análise do argumento 1
22. O Supremo Tribunal Federal - STF, no Recurso Extraordinário - RE 636.886, fixou a tese, com repercussão geral reconhecida, de que 'é prescritível a pretensão de ressarcimento ao erário fundada em decisão de Tribunal de Contas' (Tema 899) . Em que pese o questionamento acerca da abrangência da tese ali firmada, no sentido de que se circunscreveria apenas ao processo de execução da condenação imposta pelo TCU (ou seja, inaplicável à pretensão de ressarcimento exercida no processo 'conhecimento' da TCE) , verifica-se que o STF, por meio de decisões prolatadas pelas suas duas turmas, tem decidido de forma reiterada que se aplica o prazo prescricional de 5 anos previsto na Lei 9.873/1999 às pretensões sancionatória e ressarcitória a cargo do Tribunal de Contas da União.
23. Seja por aplicação direta ou por analogia, a orientação sufragada é no sentido de que o prazo de 5 anos é compatível com a tese de que a ação e a execução prescrevem no mesmo prazo (Súmula 150 do STF) , bem como com o fato de que a Lei 9.873/1999 - que regulamenta o exercício de ação punitiva pela Administração Pública Federal, direta e indireta - regeria integralmente a prescrição no âmbito do TCU. Quanto a este último aspecto, o Ministro Luís Roberto Barroso, no voto exarado no julgamento do MS 32.201, embora tenha advertido que a atuação do TCU, em sua acepção clássica, não se qualifica como exercício do poder de polícia, ressaltou que a Lei 9.873/1999 assumiria vocação regulatória geral da prescrição do exercício da competência sancionadora da Administração Pública, sendo sua disciplina aplicável a qualquer ação punitiva da Administração Pública Federal, exceto àquelas esferas em que exista regulamentação específica. Ademais, em virtude da autonomia científica do Direito Administrativo, não haveria razão plausível para suprimir a omissão da Lei Orgânica do Tribunal de Contas da União, no tocante ao estabelecimento de um prazo prescricional próprio, valendo-se das normas de direito civil, e não das de direito administrativo.
24. Eis algumas ementas que evidenciam o entendimento predominante do STF:
'Ementa: AGRAVO REGIMENTAL EM MANDADO DE SEGURANÇA. TOMADA DE CONTAS ESPECIAL. TRIBUNAL DE CONTAS DA UNIÃO. CONDENAÇÃO A RESSARCIMENTO AO ERÁRIO. PRESCRIÇÃO. MARCO INTERRUPTIVO. ART. 2°, II, DA LEI 9.873/1999. ATO INEQUÍVOCO DE APURAÇÃO DO FATO. DISCUSSÃO. DIREITO LÍQUIDO E CERTO. DEMONSTRAÇÃO. INOCORRÊNCIA. SUBSISTÊNCIA DA DECISÃO AGRAVADA. AGRAVO A QUE SE NEGA PROVIMENTO. I - As razões do agravo regimental são inaptas para desconstituir os fundamentos da decisão agravada, que, por isso, se mantêm hígidos. II - Aplicando-se a regulamentação da Lei 9.873/1999 ao caso concreto, observa-se que a pretensão sancionatória do TCU, em relação aos atos praticados pelo impetrante, levando-se em consideração a ocorrência de 5 causas interruptivas da prescrição, não teria sido fulminada pelo decurso do tempo. III - A pretensão do recorrente, fundada na discussão sobre os fatos apontados como marcos interruptivos da prescrição da pretensão punitiva da Administração Pública, refoge aos estreitos limites do mandamus, ante a ausência de liquidez e certeza do direito pleiteado. IV - Agravo regimental a que se nega provimento. MS 36067 ED-AgR. Órgão julgador: Segunda Turma. Relator (a) : Min. RICARDO LEWANDOWSKI. Julgamento: 18/10/2019'
'Ementa: AGRAVO REGIMENTAL EM RECLAMAÇÃO. TRIBUNAL DE CONTAS DA UNIÃO. TOMADA DE CONTA ESPECIAL. PRESCRIÇÃO DA PRETENSÃO PUNITIVA. RECONHECIDA EM DECISÃO DO SUPREMO TRIBUNAL FEDERAL. PRESCRITIBILIDADE DO RESSARCIMENTO AO ERÁRIO FUNDADA EM DECISÃO DE TRIBUNAL DE CONTAS. AÇÃO DE IMPROBIDADE ADMINISTRATIVA COM PEDIDO DE RESSARCIMENTO JÁ EM CURSO. AGRAVO REGIMENTAL A QUE SE NEGA PROVIMENTO. I - O acórdão do TCU determinou a formação de processo administrativo para avaliarem, efetivamente, a eventual responsabilização do agravado para o ressarcimento do dano ao erário, contrariando, assim, autoridade desta Corte no MS 35.512/DF, uma vez que houve a concessão da segurança para declarar a ocorrência da prescrição da pretensão punitiva do TCU em relação às infrações imputadas a ele, destacando-se que a União poderia perseguir os valores referentes ao ressarcimento dos danos na esfera judicial. II - Agravo regimental a que se nega provimento. (Rcl 39497 AgR. Órgão julgador: Segunda Turma. Relator (a) : Min. RICARDO LEWANDOWSKI. Julgamento: 10/10/2020) '
'Ementa: MANDADO DE SEGURANÇA. DIREITO ADMINISTRATIVO. TRIBUNAL DE CONTAS DA UNIÃO. SERVIDOR DA SECRETARIA DE SAÚDE DO ESTADO DO ACRE. FISCALIZAÇÃO OMISSA E DEFICIENTE NA EXECUÇÃO DE DOIS CONVÊNIOS FIRMADOS ENTRE A SECRETARIA ESTADUAL E O MINISTÉRIO DA SAÚDE. APLICAÇÃO DE MULTA. ARTS. 28, II, E 58, II, DA LEI 8.443/1992. ART. 268, II, DO REGIMENTO INTERNO DO TCU. PRESCRIÇÃO DA PRETENSÃO SANCIONATÓRIA. OCORRÊNCIA. APLICAÇÃO DA LEI 9.873/1999. PRECEDENTES DESTE STF. MEDIDA LIMINAR DEFERIDA E RATIFICADA NO EXAME DE MÉRITO. SEGURANÇA CONCEDIDA PARA AFASTAR A MULTA APLICADA. 1. A prescrição da pretensão punitiva do TCU é regulada pela Lei 9.873/1999, descabendo a aplicação do prazo decenal previsto na legislação civil (art. 205 do Código Civil) . Ao revés, incide o prazo quinquenal previsto na Lei 9.873/1999 (MS 32201, Rel. Min. Roberto Barroso, PRIMEIRA TURMA, DJe 7/8/2017; MS 35.512-AgR, Rel. Min. Ricardo Lewandowski, SEGUNDA TURMA, DJe 21/6/2019) . 2. In casu, na linha do parecer apresentado pelo Ministério Público Federal e da decisão liminar de minha lavra, é inequívoca a superação do prazo prescricional quinquenal. Os ilícitos apontados pela Corte de Contas ocorreram em julho de 2006, tendo o processo de auditoria sido instaurado em 9/10/2006. A ordem de citação do responsável para a audiência, por sua vez, ocorreu em 25/6/2007. Entretanto, a decisão condenatória recorrível foi exarada somente em 31/5/2016, data da prolação do Acórdão 3513/2016-TCU-Primeira Câmara. 3. Ex positis, CONCEDO A SEGURANÇA unicamente para afastar a sanção de multa aplicada ao impetrante, nos autos da Tomada de Contas Processo 023.288/2006-0, máxime da ocorrência de prescrição da pretensão punitiva do Tribunal de Contas da União. MS 35940. (Órgão julgador: Primeira Turma. Relator (a) : Min. LUIZ FUX. Julgamento: 16/06/2020) .'
25. Essa orientação também foi seguida nas seguintes decisões monocráticas: MS 36.127-MC/DF e MS 35.940-MC/DF, Rel. Min. Luiz Fux; MS 35.294, MS 35.539/DF e MS 35.971-TP/DF, Rel. Min. Marco Aurélio; MS 34.256 MC/DF, MS 36.054-MC e MS 36.067-MC/DF, Rel. Min. Ricardo Lewandowski.
26. O Supremo Tribunal Federal tem se pronunciado no sentido de reconhecer não só a aplicação da prescrição quinquenal com fulcro na interpretação da Lei 9.873/1999, mas também a incidência dos marcos interruptivos do prazo prescricional consignados na referida lei, tantas vezes quanto presentes os suportes fáticos (MS 32201, Relator: Min. Roberto Barroso) .
27. Entendimento que também foi adotado nas seguintes decisões monocráticas: MS 36.054, MS 34.256-MC, MS 35.512 e MS 36.067-MC, todos de relatoria do Min. Ricardo Lewandowski; MS 35.294, MS 35.539 e MS 35.971-TP, todos de relatoria do Min. Marco Aurélio; MS 32.201, Rel. Min. Roberto Barroso, e MS 36.127-MC e MS 35.940-MC, Min. Luiz Fux.
28. Em relação ao termo inicial da contagem do prazo prescricional, o 'caput' do art. 1º da Lei 9.873/1999 oferece solução que não destoa do modelo adotado pelo TCU no incidente de uniformização de jurisprudência, em que se examinou a prescrição da pretensão punitiva, nos termos do Acórdão 1441/2016-TCU-Plenário (Rel. Min. Benjamin Zymler) , com a adição da particularidade de explicitar o caso de infrações permanentes ou continuadas:
a) Regra geral: 'data da prática do ato' (o que equivale a 'ocorrência da irregularidade sancionada') ;
b) Regra especial: 'no caso de infração permanente ou continuada, do dia em que tiver cessado'.
29. A Lei 9.873/1999, no art. 2º, estabelece as causas interruptivas da prescrição punitiva, consoante abaixo transcrito, já na redação conferida pela Lei 11.941/2009:
'Art. 2º Interrompe-se a prescrição da ação punitiva:
I - pela notificação ou citação do indiciado ou acusado, inclusive por meio de edital;
II - por qualquer ato inequívoco, que importe apuração do fato;
III - pela decisão condenatória recorrível.
IV - por qualquer ato inequívoco que importe em manifestação expressa de tentativa de solução conciliatória no âmbito interno da administração pública federal.'
30. O quadro a seguir indica alguns eventos processuais, ocorridos no curso de uma TCE (fase interna e externa) - instaurada em razão de irregularidades na aplicação de recursos da União transferidos a entes subnacionais - que poderiam ser enquadrados nas causas de interrupção da prescrição acima apontadas, sem prejuízo, é claro, de outras ocorrências fáticas elegíveis como marco interruptivo, a depender da forma de proceder de cada entidade ou órgão tomador de contas.
	I - pela notificação ou citação do indiciado ou acusado, inclusive por meio de edital;
	 (i) notificação no âmbito do procedimento administrativo de ressarcimento previamente à instauração da TCE;
 (ii) notificação efetuada pelo órgão tomador de contas acerca da instauração da TCE;
 (iii) ato que ordenar a citação efetuada pelo TCU.
*Data da ciência da notificação ou citação pelos responsáveis ou de publicação do edital no DOU.

	II - por qualquer ato inequívoco, que importe apuração do fato;
* procedimento que evidencie a apuração dos fatos irregulares, com o objetivo quantificar o dano e identificar possíveis responsáveis.
	 (i) relatório de sindicância ou PAD;
 (ii) relatório de apuração de irregularidades referente ao processo administrativo prévio à instauração da TCE;
 (iii) relatórios de fiscalização, pareceres, despachos, informações e memorandos relacionados à apuração dos fatos irregulares;
 (iv) relatório do tomador de contas;
 (v) relatório do controle interno;
 (vi) termo de instauração ou designação de instauração da TCE;
 (vii) autuação da TCE no TCU; entre outras causas.
*Há quem inclua nesse grupo diligências que comprovam providências do responsável sobre as irregularidades investigadas.

	III - pela decisão condenatória recorrível.
	 (i) Verifica-se apenas no âmbito do TCU com a data da prolação do acórdão condenatório recorrível.

	IV - por qualquer ato inequívoco que importe em manifestação expressa de tentativa de solução conciliatória no âmbito interno da administração pública federal.
	 (i) pedido de parcelamento;
 (ii) pagamento parcial do débito;
 (iii) qualquer manifestação do responsável que demonstre claramente a sua intenção de recolher o débito.

31. Bem se vê, portanto, que haveria uma multiplicidade de causas de interrupção da prescrição, conforme se depreende do art. 2º da Lei 9.873/1999. Tal exegese encontra respaldo em precedentes do STF, a exemplo do que se decidiu no julgamento do MS 36067 (Rel. Min. Ricardo Lewandowski) , com destaque para trecho do voto em que o Relator reconhece cinco causas de interrupção da prescrição, in verbis:
' (...) Assim, faz-se necessário levar em consideração que, apesar de os fatos objeto da apuração conduzida pela Corte de Contas remontarem aos anos de 1999 e 2000, período no qual o impetrante era Secretário de Saúde municipal, o Tribunal de Contas da União deu prosseguimento à tomada de contas especial por ter constatado a ocorrência de 5 causas interruptivas da prescrição, a saber: a) relatório de auditoria em conjunto realizada pelo Denasus e pela Secretaria Federal de Controle, lavrado em 06/07/2001, sendo este, certamente, um ato inequívoco que importou a apuração do fato (art. 2º, II, da Lei n. 9.873/1999) ; b) instauração de Tomada de Contas Especial pelo FNS, ocorrida em 05/10/2005, sendo este também, certamente, um ato inequívoco que importou a apuração do fato  (art. 2º, II, da Lei n. 9.873/1999) ; c) a autuação da presente Tomada de Contas Especial no âmbito do Tribunal de Contas da União, ocorrida em 12/08/2008, sendo este também, certamente, um ato inequívoco que importou a apuração do fato  (art. 2º, II, da Lei n. 9.873/1999) ; d) o ato que ordenou a citação do responsável, ora impetrante, ocorrida em 12/07/2010 (art. 2º, I, da Lei n. 9.873/1999) ; e e) o exercício do poder punitivo ocorrido em 20/06/2012, data da prolação do Acórdão 1.563/2012-Plenário (art. 2º, III, da Lei n. 9.873/1999) .'
32. No caso concreto, portanto, tendo como parâmetro a tese firmada pelo STF, no RE 636.886, no sentido de que ambas as pretensões do TCU (sancionatória e ressarcitória) sujeitam-se ao prazo prescricional de 5 anos previsto na Lei 9.873/1999, considerando, ainda, o sistema prescricional delineado na citada lei, inclusive as causas de suspensão e de interrupção da prescrição, temos os seguintes eventos processuais:
a) emissão do Parecer Técnico 16/2010/CGAD/DEPAA/SESAN/MDS, de 30/4/2010 (peça 21) ;
b) encaminhamento do Ofício 166/2010, de 1/12/2010, pelo Sr. Antônio Marcos Alexandre (peça 22) ;
c) Nota Técnica 11/2018 (peça 45) e ciência da mesma em 15/2/2018 (peça 50) ;
d) determinação de instauração de TCE em 6/4/2018 (peça 52) ;
e) emissão do Relatório de TCE 25/2018 em 11/6/2018.
33. Analisando-se a sequência de eventos processuais enumerados no item anterior, os quais teriam o condão de interromper a prescrição da ação punitiva desta Corte no entender do STF, observa-se que teria transcorrido o prazo prescricional de 5 (cinco) anos entre cada evento processual e o seguinte, uma vez que após o envio do Ofício 166/2010 pelo defendente encaminhando documentação referente à prestação de contas e a emissão da Nota Técnica 11/2018 transcorreram 8 anos. Ressalte-se ainda a ocorrência da prescrição intercorrente a que se refere o art. 1º, § 1º, da Lei 9873/99 (prazo de 3 anos) . Portanto, levando-se em consideração o entendimento do STF, teria ocorrido a prescrição da pretensão sancionatória e ressarcitória a cargo do TCU.
34. Em relação à prescrição do dano ao erário é de se ressaltar que no recente julgamento, pelo STF, do RE 636.886 (tema 899 da repercussão geral) , a decisão do ainda não transitou em julgado e se encontra na fase de apreciação de embargos de declaração opostos pela Advocacia-Geral da União.
35. Além disso, caso concreto tratado no RE 636.886 (tema 899 da repercussão geral) diz respeito à fase de execução judicial de deliberação do Tribunal de Contas, tanto assim que, para deslindá-lo, foi necessária a aplicação da Lei 6.830/1980, a Lei de Execuções Fiscais, diploma legal evidentemente inaplicável à fase que antecede a formação do título executivo extrajudicial, caracterizada pela atuação do órgão de controle externo até a prolação do acórdão.
36. Considerando que o TCU ainda não se pronunciou sobre os efeitos do julgamento de mérito da referida decisão do STF em relação às pretensões de ressarcimento ao erário veiculadas por meio dos processos de tomada de contas especiais, por cautela, deve-se adotar a orientação da Corte de Contas, na pendência de julgamento do RE 636.886, mesmo reconhecida sua repercussão geral, no sentido de que a matéria ali tratada alcançaria tão somente a fase judicial de cobrança do título extrajudicial, não atingindo os processos de controle externo, mantendo-se a interpretação adotada pela Corte Suprema, em 2008, no Mandado de Segurança - MS 26.210, oportunidade em que foi fixada tese da imprescritibilidade das ações de ressarcimento ao erário:
'A suspensão pelo STF das demandas nas quais esteja em questão a prescritibilidade da pretensão de ressarcimento ao erário com base em decisão de tribunal de contas (RE 636.886/STF) alcança tão somente a fase judicial de cobrança do título extrajudicial, não atingindo os processos de controle externo em trâmite. Até julgamento definitivo em contrário pelo STF, permanece o entendimento do TCU acerca da imprescritibilidade das pretensões de ressarcimento decorrentes de tomadas de contas especiais.' (Acórdão 1.267/2019-Plenário, Relator: Min. AROLDO CEDRAZ) 
'A suspensão pelo STF das demandas nas quais esteja em questão a prescritibilidade da pretensão de ressarcimento ao erário com base em decisão de tribunal de contas (RE 636.886/STF) alcança tão somente a fase judicial de cobrança do título extrajudicial, não atingindo os processos de controle externo em trâmite. Até julgamento definitivo em contrário pelo STF, permanecem imprescritíveis as pretensões de ressarcimento decorrentes de tomadas de contas especiais.' (Acórdão 7.930/2018-Segunda Câmara, Relatora: Min. ANA ARRAES) .
37. Por outro lado, especificamente no que tange à prescrição da pretensão punitiva, verifica-se que o Acórdão 1441/2016-TCU-Plenário, Relator Ministro Benjamin Zymler, que uniformizou a jurisprudência acerca dessa questão, subordinou tal prescrição ao prazo prescricional geral indicado no art. 205, do Código Civil, que é de dez anos, contado da data de ocorrência da irregularidade sancionada, nos termos do art. 189, do Código Civil, sendo este prazo interrompido pelo ato que ordenar a citação, a audiência ou a oitiva do responsável.
38. No caso em exame, ocorreu a prescrição da pretensão punitiva, uma vez que a irregularidade sancionada ocorreu em 27/11/2008, data em que se deu o último pagamento, e o ato de ordenação da citação ocorreu em 28/4/2020.
39. Portanto, diferente do entendimento esposado pelo defendente, não se configurou a prescrição em relação à competência sancionatória deste Tribunal, apenas em relação ao ressarcimento dos danos ao erário.
Argumento 2 (peça 76, p. 2) : demanda ajuizada pelo Ministério Público Federal (processo nº 0800540-42.2017.4.05.8310) 
40. Alega que a o caso foi judicializado pelo Ministério Público Federal após conclusão do Inquérito Civil 1.26.XXX.000080-XX16-67, que ingressou com ação por ato de improbidade administrativa na vara competente na Justiça Federal, seção judiciária de Pernambuco.
41. Já foi proferida sentença nos autos do referido processo, tendo os pedidos de condenação feitos nos moldes do art. 12 da Lei 8.429/1092 sido julgados totalmente improcedentes.
42. Discorre que a documentação anexa, qual seja, petição inicial do Ministério Público Federal (peça 78) (peça 79) e a sentença, demonstra tratar-se do caso em questão.
43. Assim sendo, o caso deveria ser encerrado nesta via, sobretudo para evitar o bis in idem, até mesmo porque o processo judicial referido não transitou em julgado, tendo o MPF apresentado recurso de apelação, ainda pendente de julgamento pelo Tribunal Regional Federal da 5ª Região.
Análise
44. Quanto ao tramite no âmbito do poder judiciário de ação penal ou civil versando sobre o mesmo assunto, cabe mencionar que é pacífica a jurisprudência deste Tribunal quanto à independência de instâncias, conforme Acórdãos 495/2008-TCU-Plenário, rel. Ministro Raimundo Carrero e 680/2015-TCU-Plenário, relator Ministro-Substituto André Luís de Carvalho.
45. Transcreve-se, a seguir, excerto do Acórdão 185/2008-TCU-Plenário:
'2. Não obsta a atuação do TCU a existência de processo judicial, mesmo tendo por objeto as idênticas responsabilidades ora tratadas, haja vista a independência de instâncias e a competência exclusiva do TCU para verificação do emprego dos recursos federais. 'e' de fato, o Tribunal de Contas da União possui jurisdição e competência próprias estabelecidas pela Constituição Federal e pela sua Lei Orgânica (Lei n.º 8.443/92) , não obstando a sua atuação o fato de tramitar no âmbito do Poder Judiciário ação penal ou civil, versando sobre o mesmo assunto, dado o princípio da independência das instâncias. De mais a mais, o Supremo Tribunal Federal tem sufragado a tese da independência entre as instâncias administrativa e penal (v.g. Mandados de Segurança nº s 21.948-RJ, 21.708-DF e 23.625-DF) , no que é acompanhado pelo Superior Tribunal de Justiça (MS 7080-DF, MS 7138-DF e 7042-DF) , corroborando, por extensão, o entendimento esposado por esta Corte de Contas'. 'De início, cumpre salientar que, à luz do princípio da independência das instâncias, além de precedentes de Tribunais Superiores, o TCU já firmou entendimento no sentido de que ele exerce a sua jurisdição financeira independente das demais instâncias, gozando de competências próprias e privativas, estatuídas pela Constituição Federal e pela sua Lei Orgânica (v.g. Acórdão 406/1999-TCU-Segunda Câmara, Acórdão 436/1996-TCU-Primeira Câmara, bem como MS nos 21.948-RJ, 21.708-DF, 23.625-DF, do STF, e MS nos 7.080-DF, 7.138-DF e 7.042-DF, do STJ) , inexistindo litispendência entre o processo do TCU e outro versando sobre idêntica matéria no âmbito do Poder Judiciário (cfe. Decisão 97/1996-TCU-2ª Câmara) .'
46. Além disso, conforme entendimento desta Corte de Contas, a existência de processos no Poder Judiciário e no TCU com idêntico objeto não caracteriza repetição de sanção sobre o mesmo fato (bis in idem) nem litispendência, uma vez que no ordenamento jurídico brasileiro vigora o princípio da independência das instâncias, em razão do qual podem ocorrer condenações simultâneas nas diferentes esferas jurídicas. O recolhimento do débito, em um ou outro processo, serve para comprovação de quitação e sana a dívida (v. Acórdãos 2006/2013 - TCU - Primeira Câmara, rel. Ministra Ana Arraes, 1038/2019 - TCU - Plenário, rel. Ministro Benjamin Zymler) .
47. Entende-se, portanto, que as alegações de defesa apresentadas quanto a este ponto não merecem ser acolhidas.
Argumento 3 (peça 76, p. 2-17) : da sentença de mérito
48. Alega que as irregularidades foram consideradas improcedentes quando do julgamento de mérito, conforme trechos transcritos da sentença (peça 79) .
Análise
49. Quanto ao argumento de que as irregularidades foram consideradas improcedentes, cumpre mencionar que a única situação em que a sentença absolutória repercute na instância administrativa é quando essa declara a inexistência do fato ou que o responsável não concorreu para a infração penal (v. Acórdão 2.850/2019 - Primeira Câmara, rel. Ministro Vital do Rêgo) .
50. Além disso, no que concerne às duas irregularidades apontadas na presente TCE, quais sejam, ausência de comprovação da aquisição de itens a serem distribuídos a pessoas ou entidades beneficiárias e divergência total entre a movimentação financeira e os documentos de despesa apresentados, no âmbito do convênio 45/2008 - Sesan, a sentença de mérito sequer aborda a questão suscitada na segunda irregularidade.
51. No caso que ora se analisa, ao se confrontar, de um lado, os extratos vinculados à conta específica (peça 30) , na qual se creditam os recursos do convênio em tela, com, de outro, a relação de pagamentos e seus comprovantes (peças 26, 28 e 29) , verifica-se que entre eles inexiste correspondência mediata ou imediata, não se podendo, com razoabilidade e qualquer grau de certeza, associar nenhum dos atos da dinâmica financeira do convênio aos desembolsos ali formalmente declarados. Assim, é impossível inferir o nexo causal entre os recursos federais repassados e as despesas efetuadas.
52. Quanto à irregularidade 1, ausência de comprovação da aquisição de itens a serem distribuídos a pessoas ou entidades beneficiárias, a sentença não reconhece que houve a apresentação das Declarações de Aptidão ao Pronaf (DAP's) ou seu extrato, único documento válido para que o agricultor possa ser beneficiado pelo programa Compra Direta Local da Agricultura Familiar.
53. Vale lembrar que, dos 171 produtores constantes da relação de pagamentos, encontram-se no processo DAP's de apenas 30.
54. Entende-se, portanto, que as alegações de defesa apresentadas quanto a este ponto não merecem ser acolhidas.
Dos pedidos
55. O defendente requer o reconhecimento da prescrição da pretensão punitiva do TCU, o acatamento da preliminar de bis in idem e, no mérito, seja descartada qualquer hipótese de ressarcimento ao erário ou de imputação de qualquer penalidade em seu desfavor.
Análise
56. Conforme já mencionado nos itens 22-39, já ocorreu a prescrição da pretensão punitiva, a qual não se confunde com a pretensão de ressarcimento ao erário. Uma vez que já ocorreu a prescrição da pretensão punitiva, não há que se falar em aplicação de penalidade ao defendente.
57. Quanto ao afastamento da preliminar de bis in idem, conforme análise efetuada nos itens 44-47 e 49-54, o pedido deve ser considerado improcedente, visto que a existência de processos no Poder Judiciário e no TCU com idêntico objeto não caracteriza repetição de sanção sobre o mesmo fato (bis in idem) nem litispendência.
58. Quanto ao pedido de que seja descartada qualquer hipótese de ressarcimento ao erário, a mesma deve considerada improcedente, uma vez que, caracterizado dano, surge a obrigação e ressarcir o erário dos prejuízos a que tenha dado causa.
Prescrição da Pretensão Punitiva
59. Vale ressaltar que a pretensão punitiva do TCU, conforme Acórdão 1441/2016-TCU-Plenário, Relator Min. Benjamin Zymler, que uniformizou a jurisprudência acerca dessa questão, subordina-se ao prazo geral de prescrição indicado no art. 205 do Código Civil, que é de dez anos, contado da data de ocorrência da irregularidade sancionada, nos termos do art. 189 do Código Civil, sendo este prazo interrompido pelo ato que ordenar a citação, a audiência ou a oitiva do responsável.
60. No caso em exame, ocorreu a prescrição, uma vez que a irregularidade sancionada ocorreu em 27/11/2008, e o ato de ordenação da citação ocorreu em 28/4/2020.
CONCLUSÃO
61. Em face da análise promovida na seção 'Exame Técnico', propõe-se rejeitar as alegações de defesa de Antônio Marcos Alexandre, uma vez que não foram suficientes para sanar as irregularidades a ele atribuídas e nem afastar o débito apurado. Ademais, inexistem nos autos elementos que demonstrem a boa-fé do responsável ou a ocorrência de outras excludentes de culpabilidade.
62. Verifica-se também que houve a prescrição da pretensão punitiva, conforme análise já realizada.
63. Tendo em vista que não constam dos autos elementos que permitam reconhecer a boa-fé do responsável, sugere-se que as suas contas sejam julgadas irregulares, nos termos do art. 202, § 6º, do Regimento Interno do TCU, com a imputação do débito atualizado monetariamente e acrescido de juros de mora, nos termos do art. 202, § 1º do Regimento Interno do TCU, descontado o valor eventualmente recolhido.
64. Por fim, como não houve elementos que pudessem modificar o entendimento acerca das irregularidades em apuração, mantém-se a matriz de responsabilização presente na peça 65.
PROPOSTA DE ENCAMINHAMENTO
65. Diante do exposto, submetemos os autos à consideração superior, propondo ao Tribunal:
a) rejeitar as alegações de defesa apresentadas pelo responsável Antônio Marcos Alexandre (CPF: XXX.186.724-XX) ;
b) julgar irregulares, nos termos dos arts. 1º, inciso I, 16, inciso III, alíneas b e c, da Lei 8.443/1992, c/c os arts. 19 e 23, inciso III, da mesma Lei, as contas do responsável Antônio Marcos Alexandre (CPF: XXX.186.724-XX) , condenando-o ao pagamento das importâncias a seguir especificadas, atualizadas monetariamente e acrescidas dos juros de mora, calculadas a partir das datas discriminadas até a data da efetiva quitação do débito, fixando-lhe o prazo de quinze dias, para que comprove, perante o Tribunal, o recolhimento das referidas quantias aos cofres do Tesouro Nacional, nos termos do art. 23, inciso III, alínea 'a', da citada lei, c/c o art. 214, inciso III, alínea 'a', do Regimento Interno do TCU.
Débitos relacionados ao responsável Antônio Marcos Alexandre (CPF: XXX.186.724-XX) :
	Data de ocorrência
	Valor histórico (R$) 
	Tipo da parcela

	27/11/2008
	700.000,00
	Débito

	7/12/2010
	8.752,27
	Crédito

Valor atualizado do débito (com juros) em 16/3/2021: R$ 1.897.333,54.
c)  autorizar, desde logo, a cobrança judicial das dívidas, caso não atendida a notificação, na forma do disposto no art. 28, inciso II, da Lei 8.443/1992;
d) autorizar também, desde logo, se requerido, com fundamento no art. 26, da Lei 8.443, de 1992, c/c o art. 217, §§ 1º e 2º do Regimento Interno do TCU, o parcelamento da (s) dívida (s) em até 36 parcelas, incidindo, sobre cada parcela, corrigida monetariamente, os correspondentes acréscimos legais, fixando-lhe o prazo de quinze dias, a contar do recebimento da notificação, para comprovar, perante o Tribunal, o recolhimento da primeira parcela, e de trinta dias, a contar da parcela anterior, para comprovar os recolhimentos das demais parcelas, devendo incidir, sobre cada valor mensal, atualizado monetariamente, os juros de mora devidos, no caso do débito, na forma prevista na legislação em vigor, alertando o responsável de que a falta de comprovação do recolhimento de qualquer parcela importará o vencimento antecipado do saldo devedor, nos termos do § 2º do art. 217 do Regimento Interno deste Tribunal;
e) enviar cópia do Acórdão a ser prolatado à Procuradoria da República no Estado de Pernambuco, nos termos do § 3º do art. 16 da Lei 8.443/1992, c/c o § 7º do art. 209 do Regimento Interno do TCU, para adoção das medidas cabíveis; e
f) enviar cópia do Acórdão que vier a ser proferido ao Secretaria Especial do Desenvolvimento Social e ao responsável, para ciência;
g) informar à Procuradoria da República no Estado de Pernambuco, ao Secretaria Especial do Desenvolvimento Social e ao responsável que a presente deliberação, acompanhada do Relatório e do Voto que a fundamenta, está disponível para a consulta no endereço www.tcu.gov.br/acordaos, além de esclarecer que, caso requerido, o TCU poderá fornecer sem custos as correspondentes cópias, de forma impressa; e
h) informar à Procuradoria da República no Estado de Pernambuco que, nos termos do parágrafo único do art. 62 da Resolução TCU 259/2014, os procuradores e membros do Ministério Público credenciados nesta Corte podem acessar os presentes autos de forma eletrônica e automática, ressalvados apenas os casos de eventuais peças classificadas como sigilosas, as quais requerem solicitação formal."
É o relatório.

8.1. Luiz Cavalcanti de Petribú Neto (22.943/OAB-PE) e outros, representando Antônio Marcos Alexandre.

Procurador Marinus Eduardo De Vries Marsico.

TOMADA DE CONTAS ESPECIAL. MUNICÍPIO DE IBIMIRIM/PE. NÃO COMPROVAÇÃO DA BOA E REGULAR APLICAÇÃO DE RECURSOS FEDERAIS TRANSFERIDOS POR MEIO DE CONVÊNIO FIRMADO COM O MINISTÉRIO DO DESENVOLVIMENTO SOCIAL. CITAÇÃO. REJEIÇÃO DAS ALEGAÇÕES DE DEFESA APRESENTADAS. IRREGULARIDADE DAS CONTAS. DÉBITO. MULTA.

TOMADA DE CONTAS ESPECIAL (TCE)

Secretaria de Controle Externo de Tomada de Contas Especial (SecexTCE).

Trata-se de tomada de contas especial (TCE) instaurada pela Secretaria Especial do Desenvolvimento Social em desfavor de Antônio Marcos Alexandre, prefeito do município de Ibimirim-PE (gestões 2005 a 2012) , em razão da não comprovação da boa e regular aplicação dos recursos transferidos ao ente por meio do Convênio 45/2008-SESAN (Siconv 635569) , que objetivava prover apoio financeiro ao Programa de Aquisição de Alimentos - Compra Direta Local da Agricultura Familiar, incentivando a aquisição de produtos agropecuários produzidos por agricultores familiares.
2.	O instrumento previu o repasse de R$ 734.200,00, sendo R$ 700.000,00 à conta do concedente e R$ 34.200,00 a título de contrapartida do convenente. Teve vigência de 25/11/2008 a 30/4/2010, com prazo para apresentação da prestação de contas em 29/6/2010. Os repasses efetivos da União totalizaram R$ 700.000,00 (peça 14) .
3.	Após o término da vigência do convênio, Antônio Marcos Alexandre prestou contas e restituiu o saldo de R$ 8.752,27 em 7/12/2010.	
4.	Na fase interna da TCE, o órgão concedente concluiu pela impugnação total das despesas, em razão da falta de comprovação da entrega dos alimentos aos beneficiários e do nexo de causalidade entre os débitos visualizados nos extratos bancários e os comprovantes de despesas apresentados. Dessa forma, o prejuízo totalizou R$ 691.247,73, descontado o valor restituído. O Controle Interno anuiu a esse posicionamento.
5.	No âmbito do TCU, o responsável foi regularmente citado e apresentou alegações de defesa à peça 76. Sustentou, em suma, que: i) teria ocorrido a prescrição da pretensão punitiva, pelo transcurso de mais de doze anos entre a ocorrência da irregularidade (27/11/2008) e sua citação (2/6/2020) ; ii) haveria bis in idem em razão da existência de ação proposta pelo Ministério Público Federal perante o Poder Judiciário, tratando dos mesmos fatos; e iii) não teriam ocorrido as irregularidades, conforme reconhecido na sentença proferida pelo Poder Judiciário na referida ação.
6.	Em sua análise de mérito, a secretaria especializada, com a concordância do Parquet, concluiu pela rejeição parcial dos argumentos apresentados, acolhendo apenas a alegação de ocorrência da prescrição da pretensão punitiva, e propôs julgar irregulares as contas, com imputação do débito.
II
7.	Discordo, em parte, da proposta formulada pela unidade instrutora, a qual contou com a anuência do Ministério Público junto ao TCU, pelos motivos que passo a expor.
8.	Não verifico a ocorrência da prescrição punitiva no presente caso.
9.	Consoante jurisprudência uniforme deste Tribunal, assentada no Acórdão 1441/2016-TCU-Plenário, prescreve em dez anos as ações punitivas desta Corte, a contar da data de ocorrência da irregularidade.
10.	Segundo a instrução realizada pela unidade especializada, o termo a quo para a contagem prescricional teria ocorrido em 27/11/2008, data em que se deu o último pagamento relativo ao convênio.
11.	Todavia, tratando-se de irregularidade relativa a deficiências na prestação de contas, cujos documentos não foram aptos a comprovar o nexo de causalidade das despesas e a execução do objeto, reputo que a data de ocorrência da irregularidade seria 29/6/2010, último dia do prazo para apresentação da prestação de contas.
12.	Sobre esse assunto, já me posicionei no Acórdão 5130/2017-TCU-Primeira Câmara, que examinou caso de não atingimento dos objetivos do convênio, mas cujo raciocínio também pode ser aplicado à situação dos autos. Por pertinente, transcrevo trecho da referida deliberação:
"22. Ademais, tem-se que o dies a quo do prazo prescricional deve observar a actio nata, isto é, iniciar-se quando o interessado tem possibilidade de conhecer o prejuízo causado, entendendo-se como interessado o Estado, na condição de titular do direito punitivo, do qual o Tribunal funciona apenas como um agente executor.
23. Considerando que a irregularidade motivadora do julgamento das contas, da imputação em débito e da cominação de multa diz respeito não à aplicação dos recursos financeiros em si, mas ao não atingimento dos objetivos do convênio, entendo que a data da ocorrência para fins de contagem do início do lapso prescricional corresponde ao fim do prazo para prestação de contas do convênio, momento em que se conclui o ajuste em sua última etapa, e quando o estado deve começar a agir para defender seus interesses, se for o caso. Nessa linha, cito os Acórdão 2415/2017-TCU-Primeira Câmara e 1.628/2017-Segunda Câmara."
13.	O Ministro-Substituto Augusto Sherman, quando relator do Acórdão 2278/2019-TCU-Primeira Câmara, que tratava especificamente sobre deficiências na prestação de contas, adotou o mesmo entendimento, a saber:
"13. Entendo que este raciocínio também deve ser aplicado diante da não comprovação da regular aplicação dos recursos públicos, assim como consignado no Acórdão 3749/2018-TCU-Segunda Câmara. Em ambos os casos, ausência de comprovação ou não atingimento dos objetivos do convênio, face à sistemática de tais avenças, o Estado somente tem a possibilidade de conhecer o prejuízo a partir da data-limite para a entrega da prestação de contas final ou a de sua apresentação antecipada.
14. A meu ver, somente a partir deste marco poderia ser aferida a inércia do Estado quanto à defesa de seus interesses. Raciocínio semelhante foi adotado no Acórdão 2154/2018-TCU-Plenário. Embora examinando objeto diverso, o Plenário desta Casa considerou o brocardo latino contra non valentem agere nulla currit praescriptio e esposou entendimento de que o marco temporal inicial, dies a quo, da contagem do prazo prescricional da pretensão punitiva desta Corte de Contas deveria levar em consideração a possibilidade de atuação punitiva por parte do Estado.
15. Assim sendo, no presente caso, a autorização da citação ocorreu em 11/12/2017 (peça 33) , sendo que o prazo para apresentação de contas final era de até sessenta dias após o término da vigência do ajuste, finalizada em 29/12/2009 (peça 6; peça 2, p. 49, 53, 55 e 57) , dando azo à aplicação da multa do art. 57 da Lei Orgânica."
14.	Nessa mesma linha, existem outros acórdãos de diferentes ministros do Tribunal. Portanto, considerando que a irregularidade ocorreu em 29/6/2010 e o ato que ordenou a citação em 28/4/2020 (consoante peça 71) , não há que se reconhecer a ocorrência de prescrição punitiva. 
15.	No que se refere à alegação de bis in idem, concordo com a unidade instrutora e o Parquet ao não acolherem os argumentos do responsável. 
16.	Primeiramente, cumpre anotar que o referido processo judicial (n. 0800540-42.2017.4.05.8310) , que tramita na Justiça Federal de Pernambuco, ainda não transitou em julgado.
17.	Em segundo lugar, vale destacar que se trata de uma ação de improbidade administrativa, cujo pedido e causa de pedir são diferentes das de uma tomada de contas especial, possuindo um objeto mais amplo. Nela, o objetivo principal é verificar se o ex-gestor praticou ato ímpobro, conforme definido na Lei 8.429/1992, embora a devolução dos valores recebidos indevidamente seja também uma consequência; na TCE, a finalidade precípua é recuperar o prejuízo causado. Isso significa dizer que uma sentença que julga improcedente um pedido em uma ação de improbidade administrativa não necessariamente negará a ocorrência de débito. 
18.	No caso dos autos, por exemplo, verifica-se que a sentença (frise-se: pendente de recurso) julgou improcedente a ação por considerar que não houve dolo do gestor na prática de ato ímpobro:
"III. Dispositivo 
Diante do exposto, julgo improcedentes os pedidos aduzidos na inicial, extinguindo o processo com resolução do mérito (art. 487, inciso I, do Código de Processo Civil) ."
19.	Assim, tal decisão não tem o condão de afastar o débito apurado nos autos desta Tomada de Contas Especial.
20.	Além disso, pelo princípio da independência das instâncias penal, cível e administrativa, a decisão judicial só teria o condão de atingir os processos desta Corte caso se tratasse de sentença penal absolutória que tivesse concluído pela inexistência do fato ou negativa da autoria, o que não é o caso.
21.	Por fim, o responsável não trouxe aos autos qualquer documento que pudesse sanear as falhas detectadas na prestação de contas.
22.	Sendo assim, as informações constantes do processo não demonstram a regular aplicação dos recursos. Cabe, portanto, julgar irregulares as contas da responsável, condenando-o ao pagamento do débito e aplicando-lhe a multa do art. 57 da Lei 8.443/1992.
	Ante o exposto, voto por que o Tribunal adote o Acórdão que ora submeto à deliberação deste Colegiado.
TCU, Sala das Sessões, em 22 de junho de 2021.
Ministro BRUNO DANTAS 
Relator